臺灣臺東地方法院民事判決　　　　　　　　95年度訴字第23號
原　　　告　戊○○
　　　　　　丙○○
　　　　　　丁○○
共　　　同
訴訟代理人　蕭芳芳律師
被　　　告　知本通豪大飯店股份有限公司（原名知本富筑渡假
　　　　　　村股份有限公司）
　　　　　　　　　　　　樓之3.
法定代理人　劉源興
訴訟代理人　陳信伍律師
上列當事人間請求回復原狀事件，本院於民國96年3月29日言詞
辯論終結，判決如下：
    主  文
原告之訴駁回。
第一審訴訟費用新臺幣柒仟柒佰壹拾元由被告負擔。
    事  實
壹、程序方面：
一、被告知本富筑渡假村股份有限公司於本院審理中，更名為知
    本通豪大飯店股份有限公司，有股份有限公司變更登記表1
    件在卷足憑（本院卷第64至67頁），合先敘明。
二、按當事人之法定代理人其代理權消滅者，應由有代理權之法
    定代理人承受訴訟，此觀民事訴訟法第170條之規定自明。
    本件原告起訴後，被告之法定代理人已由甲○○變更為劉源
    興，並由劉源興於民國96年3月29日具狀聲明承受訴訟（見
    本院卷第273至275頁），核與民事訴訟法第170條、第175條
    之規定相符，應許其承受並續行訴訟。
三、第按訴狀送達後，原告不得將原訴變更或追加他訴，但擴張
    或減縮應受判決事項之聲明者，不在此限。民事訴訟法第25
    5條第1項第3款定有明文。本件原告原起訴請求：「一、被
    告應分別將原告戊○○所有臺東縣卑南鄉○○村○○路30之
    2號4樓之21號、原告丙○○所有臺東縣卑南鄉○○村○○路
    30之2號4樓之29號、原告丁○○所有臺東縣卑南鄉○○村○○路30之2號4樓之33之房屋回復原狀如附件照片二及附表配
    置設備明細。二、被告應自本起訴狀繕本送達翌日起至為前
    項聲明之日止，按月分別給付原告各新臺幣（下同）6,670
    元。三、原告就前項聲明願供擔保請准宣告假執行。」。嗣
    於95年12月27日準備程序期日減縮為：「一、被告應將臺東
    縣太麻里鄉○○段2287建號（門牌號碼為臺東縣卑南鄉○○
    村○○路30-2號4樓之21）建物返還原告戊○○。二、被告
    應將臺東縣太麻里鄉○○段2287建號（門牌號碼為臺東縣卑
    南鄉○○村○○路30-2號4樓之21）建物回復為如附圖（即
    卷210頁之傢俱佈置平面圖）所示之格局，並回復如附表所
    示（即卷209頁之設備明細表）之設備。三、被告應將臺東
    縣太麻里鄉○○段2283建號（門牌號碼為臺東縣卑南鄉○○
    村○○路30-2號4樓之29）之建物返還原告丙○○。四、被
    告應將臺東縣太麻里鄉○○段2283建號（門牌號碼為臺東縣
    卑南鄉○○村○○路30-2號4樓之29）之建物回復為如附圖
    （即卷210頁之傢俱佈置平面圖）所示之格局，並回復如附
    表所示（即卷209頁之設備明細表）之設備。五、被告應將
    臺東縣太麻里鄉○○段2281建號（門牌號碼為臺東縣卑南鄉
    ○○村○○路30-2號4樓之33）之建物返還原告丁○○。六
    、被告應將臺東縣太麻里鄉○○段2281建號（門牌號碼為臺
    東縣卑南鄉○○村○○路30-2號4樓之33）之建物回復為如
    附圖（即卷210頁之傢俱佈置平面圖）所示之格局，並回復
    如附表所示（即卷209頁之設備明細表）之設備。」。原告
    減縮應受判決事項之聲明，揆之前揭規定，自應准許。又原
    告復就上開縮減後之訴之聲明二、四及六有關「即卷210頁
    之傢俱佈置平面圖」補充為「原證十八之附圖」，核其性質
    ，係應受判決事項聲明之補充，應予准許。
貳、實體方面：
一、原告起訴主張：其分別為臺東縣卑南鄉○○村○○路30之2
    號4樓之21、之29、之33號建物（下簡稱系爭建物）之所有
    權人，於94年5月1日委託訴外人知本富野渡假村區分所有權
    者管理委員會將系爭建物出租予被告，並約定系爭建物是供
    旅館住房營業之用，被告須依照使用用途使用，不得供非法
    之使用（租約第7條）。被告違約，經原告書面通知催告限
    期處理，被告不能如期履行契約義務時，原告可終止契約（
    租約第9條第2項）。詎被告於94年8月間擅自拆除系爭建物
    之隔間牆及設施，變更為非住房使用。經原告及知本富野渡
    假村區分所有權者管理委員會發函被告限期回復原狀，被告
    仍不回復原狀。原告及知本富野渡假村區分所有權者管理委
    員會乃為終止租約之意思表示，系爭租約已經終止，爰依據
    租賃合約書第7條、第9條第2項、民法第455條租賃物返還請
    求權及同法第767條所有物返還請求權規定請求被告返還系
    爭建物等語。並聲明求為判決：(一)被告應將臺東縣太麻里鄉
    ○○段2287建號（門牌號碼為臺東縣卑南鄉○○村○○路30
    -2號4樓之21）建物返還原告戊○○。(二)被告應將臺東縣太
    麻里鄉○○段2287建號（門牌號碼為臺東縣卑南鄉○○村○○路30-2號4樓之21）建物回復為如附圖（即卷原證十八之
    傢俱佈置平面圖）所示之格局，並回復如附表所示（即卷20
    9頁之設備明細表）之設備。(三)被告應將臺東縣太麻里鄉○○段2283建號（門牌號碼為臺東縣卑南鄉○○村○○路30-2
    號4樓之29）之建物返還原告丙○○。(四)被告應將臺東縣太
    麻里鄉○○段2283建號（門牌號碼為臺東縣卑南鄉○○村○○路30-2號4樓之29）之建物回復為如附圖（即原證十八之
    傢俱佈置平面圖）所示之格局，並回復如附表所示（即卷20
    9頁之設備明細表）之設備。(五)被告應將臺東縣太麻里鄉○○段2281建號（門牌號碼為臺東縣卑南鄉○○村○○路30-2
    號4樓之33）之建物返還原告丁○○。(六)被告應將臺東縣太
    麻里鄉○○段2281建號（門牌號碼為臺東縣卑南鄉○○村○○路30-2號4樓之33）之建物回復為如附圖（即原證十八之
    傢俱佈置平面圖）所示之格局，並回復如附表所示（即卷20
    9頁之設備明細表）之設備。
二、被告則以：系爭建物原係出租給豐泰大飯店股份有限公司（
    下簡稱：豐泰飯店），因於93年8月16日遭火災而毀損嚴重
    ，豐泰飯店拖延不予回復原狀，原告等遂於94年5月1日將系
    爭建物改出租給被告。訂約時，因系爭建物外圍均為鷹架且
    內部遭火災毀損，無法出租營運，其為營運需要遂將套房變
    更為會議室，並非故意毀損系爭建物，應無違約之情形，是
    原告依租約第9條第1項之約定主張被告違約而終止契約，應
    無理由。又依租約第8條及第3條第1項之約定，因租賃契約
    之租賃期限至100年4月30日期滿，故原告僅須於100年1月間
    將系爭房間回復原狀即可等語，資為抗辯。並聲明求為判決
    ：(一)原告之訴駁回。(二)如受不利判決，願供擔保，請准宣告
    免為假執行。
三、本件經本院整理不爭執及爭執事項如下（見本院卷第238至2
    40頁、266頁）：
  (一)不爭執事項：
　1.臺東縣太麻里鄉○○段(1)2287建號（門牌號碼為臺東縣卑南
    鄉○○村○○路30-2號4樓之21）(2)2283建號（門牌號碼為
    臺東縣卑南鄉○○村○○路30-2號4樓之29）(3)2281建號（
    門牌號碼為臺東縣卑南鄉○○村○○路30-2號4樓之33）建
    物（下稱系爭建物）分別為原告(1)戊○○(2)丙○○(3)丁○○
    所有，上開建物現由被告占有使用中。
  2.原告分別委託知本富野渡假村區分所有權者管理委員會於95
    年5月1日將系爭房屋出租予被告，並約定：「第一條租賃標
    物：甲方受委託人將所有座落於台東縣太麻里鄉○○段659-
    3 地號土地之知本富野渡假村　棟　樓之（飯店店號：　）
  　房屋（房內設備如附件一）及相關附屬建物、當層公設、其
    他如中庭等公設。第二條租賃目的：甲方同意將第一條所述
    標的出租予乙方，做為經營飯店旅館之使用，乙方有權執行
    本飯店之經營、使用、管理、租賃等業務及行決定經營方式
    ，但同時亦受本標的物之管理委員會之監督，以符合委託人
    之權益。…第七條租賃限制：一本戶係供旅館住房營業之用
    ，乙方或其經營人需依照使用用途使用，不得供非法及違背
    公共秩序善良風俗之使用。…第八條特別約定：…七乙方應
    於租約期滿前三個月（不管是否續約）將本租賃標的物若有
    毀損應予換修，若無履行此約，退租時甲方應向乙方要求每
    （間）單位新台幣伍萬元整給予補償。乙方不得異議。…第
    九條違約事項：一如甲乙雙方違反本契約書所列各項條款訂
    定之約定事項均屬違約，經對方書面通知催告限期處理，違
    約之一方仍不能如期履行契約義務時，對方則可終止租約，
    違約之一方不得異議。…」。
  3.被告於94年5月間未徵求原告同意將系爭建物之隔間牆及設
    施拆除，變更為會議室及餐廳等非住房使用。
  4.知本富野渡假村區分所有權者管理委員會於96年1月22日以
    存證信函通知被告終止系爭建物之租賃契約，被告於96年1
    月22日收受。
  5.知本富野渡假村區分所有權者管理委員會於96年2月13日3/4
    以上之委員通過向被告終止租約，並於96年2月16日以存證
    信函向被告為終止契約之意思表示，被告已於96年2月間收
    受存證信函。
  (二)爭執事項
  1.原告本於民法第455條、第767條請求被告返還系爭建物，有
    無理由？
  (1)原告本於民法第455條規定，請求被告返還系爭建物，有無
    理由？
    兩造間有無成立系爭租賃契約？
    原告依租約第7條、第9條第1項之規定對被告終止系爭租
      約，是否已生終止租約之效力？
  (2)原告本於民法第767條規定，請求被告返還系爭建物，有無
    理由？
    知本富野渡假村區分所有權者管理委員會依租約第7條、
      第9條第1項之規定對被告終止系爭租約，是否已生終止租
      約之效力？
    被告占用系爭建物，有無正當權源？
　2.原告本於民法第767條、第455條規定請求被告將系爭建物回
    復為如附圖所示之格局，並回復如附表所示之設備，有無理
    由？
  　被告有無回復原狀之義務？
    系爭建物應返還之狀態為何？
四、得心證之理由：
    就本件主要之爭點，在於：(一)兩造間有無成立系爭租賃契約
    ？(二)原告本於民法第455條請求被告返還系爭房屋，有無理
    由？(三)原告或知本富野渡假村區分所有權者管理委員會依租
    約第7條、第9條第1項之規定對被告終止系爭租約，是否已
    生終止租約之效力？(四)被告占用系爭房屋，有無正當權源？
    原告本於民法第767條規定，請求被告返還系爭建物，有無
    理由？(五)原告本於民法第767條、第455條規定請求被告將系
    爭房屋回復為如附圖所示之格局，並回復如附表所示之設備
    ，有無理由？茲分述如下：
  (一)兩造間有無成立系爭租賃契約？
    原告雖主張知本富野渡假村區分所有權者管理委員會係以代
    理人之身分代理其等出租系爭建物及其內設備，系爭租賃契
    約之出租人為原告等並有按月收取租金云云，且提出租賃合
    約書影本3份、郵政儲金簿及第一商業銀行活期儲蓄存款存
    摺之帳戶明細影本影本為證（見本院卷第15至18頁、第20至
    23頁、第59至61頁、第122至129頁）。惟查，有關臺東縣太
    麻里鄉○○段(1)2287建號（門牌號碼為臺東縣卑南鄉○○村
    ○○路30-2號4樓之21）(2)2283建號（門牌號碼為臺東縣卑
    南鄉○○村○○路30-2號4樓之29）(3)2281建號（門牌號碼
    為臺東縣卑南鄉○○村○○路30-2號4樓之33）建物（下稱
    系爭建物）分別為原告(1)戊○○(2)丙○○(3)丁○○所有，且
    其等分別委託知本富野渡假村區分所有權者管理委員會於95
    年5月1日將系爭建物出租予被告，並約定：「第一條租賃標
    物：甲方受委託人將所有座落於臺東縣太麻里鄉○○段659-
    3地號土地之知本富野渡假村○棟○樓之（飯店店號：）房
    屋（房內設備如附件一）及相關附屬建物、當層公設、其他
    如中庭等公設。第二條租賃目的：甲方同意將第一條所述標
    的出租予乙方，做為經營飯店旅館之使用，乙方有權執行本
    飯店之經營、使用、管理、租賃等業務及行決定經營方式，
    但同時亦受本標的物之管理委員會之監督，以符合委託人之
    權益。…。」之事實，為兩造所不爭執，自堪信為真實。觀
    前開租約影本記載：「立契約書人出租人：知本富野渡假村
    區分所有權者管理委員會（以下簡稱甲方）承租人：知本富
    筑渡假村股份有限公司（以下簡稱乙方）雙方同意簽訂租賃
    合約書並約定如下」等字樣，足見系爭租約之出租人（甲方
    ）並非原告3人，且系爭租約載明甲方同意將標的出租予乙
    方，有前揭租賃合約書影本3份附卷可憑，足認知本富野渡
    假村區分所有權者管理委員會係受原告3人委託為系爭租約
    之出租人與被告訂約。則系爭租約之當事人應為知本富野渡
    假村區分所有權者管理委員會與被告，應無疑義。是以原告
    前開主張，自不足採。
  (二)原告本於民法第455條請求被告返還系爭房屋，有無理由？
    按承租人於租賃關係終止後，應返還租賃物；租賃物有生產
    力者，並應保持其生產狀態，返還出租人。民法第455條定
    有明文。第按租賃，乃特定當事人間所締之契約，出租人既
    不以所有人為限，則在租賃關係存續中，關於租賃上權利之
    行使，例如欠租之催告，終止之表示等項，概應由締結契約
    之名義人行之。始能生效。（最高法院48臺上字第1258號判
    例意旨參照）。本件原告並非係系爭租約之出租人，已於前
    述，揆諸判例意旨，其等自無從依據租賃之法律關係請求被
    告返還系爭建物，從而原告主張終止租賃關係並返還系爭建
    物，洵屬無據。
  (三)原告或知本富野渡假村區分所有權者管理委員會依租約第7
    條、第9條第1項之規定對被告終止系爭租約，是否已生終止
    租約之效力？
  1.被告雖辯稱：其因系爭建物之外鷹架及內部遭火災毀損，無
    法出租營運，遂將套房變更為會議室，並非故意毀損，應無
    違約之情形云云。然查，知本富野渡假村區分所有權者管理
    委員會於95年5月1日將系爭建物出租予被告並訂定租約，該
    租約第7條及第9條之內容為「第七條租賃限制：一本戶係供
    旅館住房營業之用，乙方或其經營人需依照使用用途使用，
    不得供非法及違背公共秩序善良風俗之使用。第九條違約事
    項：一如甲乙雙方違反本契約書所列各項條款訂定之約定事
    項均屬違約，經對方書面通知催告限期處理，違約之一方仍
    不能如期履行契約義務時，對方則可終止租約，違約之一方
    不得異議。…」，而被告於94年5月間未徵求原告同意將系
    爭建物之隔間牆及設施拆除，變更為會議室及餐廳等非住房
    使用之事實，為兩造所不爭執，並有照片（見本院卷第191
    頁）附卷可佐，堪信為真實。縱認系爭建物曾因火災造成外
    牆、鋁門窗框、強化玻璃受熱燒燬及花崗岩石磚受熱剝落或
    燻黑等情，被告亦應徵得原告之同意始能變更系爭建物之使
    用用途。況被告所提出照片（見本院卷第85至94頁）亦無法
    直接證明拍攝之對象即為系爭建物，且該照片內所顯示之建
    物內部結構並未因火災而毀損，僅內部裝潢陳設因未整理而
    顯凌亂，系爭建物尚未毀損。從而被告未經出租人同意卻將
    系爭建物之用途更改為會議室及餐廳，自與租約第7條之約
    定相違，出租人知本富野渡假村區分所有權者管理委員會得
    依據租約第9條之約定終止租約。是被告所辯，委無足採。
  2.依租約第9條違約事項：「一如甲乙雙方違反本契約書所列
    各項條款訂定之約定事項均屬違約，經對方書面通知催告限
    期處理，違約之一方仍不能如期履行契約義務時，對方則可
    終止租約，違約之一方不得異議。」之約定，系爭租約之當
    事人為知本富野渡假村區分所有權者管理委員會與被告，已
    於前述，於被告違約時，知本富野渡假村區分所有權者管理
    委員會須先以書面催告被告處理，被告未於期限內處理，知
    本富野渡假村區分所有權者管理委員會才得終止租約始符合
    約定。本件知本富野渡假村區分所有權者管理委員會業已於
    94年9月9日發函催告被告於7日予以拆除回復，被告並未回
    復原狀僅邀請原告3人等參加被告之董監事會議等情，此有
    知本富野渡假村區分所有權者管理委員會之（94）富管字第
    69號函及知本富筑渡假村股份有限公司之（94）富筑字第04
    4號函（見本院卷第36、37頁）在卷可參，被告既已收受書
    面通知，卻未於期限內處理，知本富野渡假村區分所有權者
    管理委員會按照租約約定終止租約，自屬合法有據。
  3.被告復辯稱：有關系爭租約第9條第3項之內容並不完整，全
    文包括「收到通知後，6個月生效」等語。經查，證人乙○○到庭證述：系爭租約是沿用豐泰合約書，由伊引用修訂，
    因豐泰合約有約定書面通知後6個月生效，伊認為時間太久
    而主張刪除此條，但王寵懿表示第9條整個條文都要保留，
    遂尊重王寵懿的意見等語（見本院卷第267、270頁），證人
    王寵懿到庭亦陳稱：系爭租約之內容是引用豐泰飯店的合約
    ，當時因簽約的份數很多，並沒有詳細去看，並不知道為何
    內容不完整，完整的內容應該加上「知後陸個月生效」等語
    （見本院卷第269頁），復參豐泰租賃合約第10條第3項之內
    容確為「如乙方有重大違約行為，在經四分之三（含）以上
    之管理委員會通過後，甲方得終止本合約，並予乙方收到正
    式書面通知後陸個月生效」，有豐泰飯店之租賃合約書（見
    本院卷第280頁）附卷可佐，被告所辯，應屬可信。從而本
    件須被告收到知本富野渡假村區分所有權者管理委員會終止
    系爭租約意思表示之書面通知6個月後，系爭租約始失效。
    而本件知本富野渡假村區分所有權者管理委員會於96年2月1
    3日3/4以上之委員通過向被告終止租約，並於96年2月16日
    以存證信函向被告為終止契約之意思表示，被告已於96年2
    月間收受存證信函之事實，有出席委託書、知本富野渡假村
    管理委員會96年度2月份委員會會議簽到表、委員會會議紀
    錄及知本郵局存證信函第35號（見本院卷第257至262頁）附
    卷可稽，且為兩造所不爭執，堪認為真實，則被告既係於96
    年2月間收到上揭存證信函，依照租賃合約書之約定，系爭
    租約最早於96年8月間始發生終止契約之效力。
  (四)被告占用系爭建物，有無正當權源？原告本於民法第767條
    規定，請求被告返還系爭建物，有無理由？
    按所有人對於無權占有或侵奪其所有物者，得請求返還之，
    民法第767條前段定有明文。查系爭建物現由被告占有使用
    中之事實，為兩造所不爭執，應堪認為真實。惟系爭租約最
    早於96年8月間始發生終止契約效力，已於前述，被告占有
    系爭建物既是承租人本於租賃之法律關係所占有，即具有正
    當權源，原告自不得認被告係無權占有而請求返還系爭建物
    。原告進而請求被告回復原狀，亦屬無據。
  (五)綜上所述，原告之訴無理由，應予駁回。
五、本件事證已臻明確，兩造其餘之攻擊防禦方法，核與判決之
 　 基礎無影響，毋庸一一論述，併此敘明。
六、法院為終局判決時，應依職權為訴訟費用之裁判，民事訴訟
    法第87條第1項有明文規定，經計算本件之訴訟費用為裁判
    費7,710元，此業據兩造陳明在卷，爰判決如主文第2項所示
    。
七、據上論結，本件原告之訴為無理由，依民事訴訟法第78條，
    判決如主文。
中　　華　　民　　國　　96　　年　　4 　　月　　12　　日
                  民事庭審判長法  官  楊智勝
                              法  官  林恒祺
                              法  官  連雅婷
以上正本係照原本作成
如對本判決上訴，須於判決送達後20日內向本院提出上訴狀
中　　華　　民　　國　　96　　年　　4 　　月　　17　　日
                                書記官　許瑞權
